【裁判字號】    91,上更(一),946
【裁判日期】    920430
【裁判案由】    偽造文書等
【裁判全文】
臺灣高等法院刑事判決                        九十一年度上更(一)字第九四六號
    上  訴  人
    即  被  告  丙○○
                          原住台北市○○路○段二四巷五弄二二號
                甲○○
    右  一  人
    選任辯護人  王東山律師
                李美寬律師
                許文生律師
右上訴人因偽造文書等案件，不服臺灣士林地方法院八十七年度訴字第六０六號，中
華民國八十八年四月二十八日第一審判決（起訴案號：臺灣士林地方法院檢察署八十
七年度偵字第七六一、四六五九號，及併案審理案號：臺灣士林地方法院檢察署八十
七偵字第二五九七號），提起上訴，經最高法院發回，本院判決如左：
    主  文
原判決撤銷。
丙○○連續行使偽造私文書，足以生損害於他人，處有期徒刑陸月，如易科罰金以參
佰元折算壹日。
甲○○無罪。
    事      實
一、丙○○前因受朋友吳淑賢倒會新台幣（以下同）三百萬餘元，加以買賣股票不利
    ，致以起會、以會養會等方式籌措金錢，而於附表一所示各會起會時間，先後自
    任會首，在台北市○○區○○街十五號五樓之住處招攬如附表一所示採內標制之
    互助會三個，約明每月五日晚上八時在上開住處開標。雖丙○○有心使會務正常
    進行，但仍因無力支應龐大會款，乃基於意圖為自己不法所有、行使偽造準私文
    書等之概括犯意，先後於如附表二所示各會冒標時間，在上開住處偽造如附表二
    所示各被冒標名義人之標單並行使冒標（標單上載有被冒標者之姓名及該次標息
    ），向其他活會會員冒稱得標，計向活會會員詐得如附表二所示之各次會款，均
    足生損害於各被冒標人及活會會員。迨至八十六年十一月五日開標後，丙○○因
    無力繼續上開合會，乃於八十六年十二月四日開標前夕，在上開自宅召集部分會
    員宣告停標倒會，經各會員相互查詢死、活會情形，始悉受騙。
二、案經被害人丁○○、辛○○訴由臺灣士林地方法院檢察署檢察官偵查起訴及移送
    併案審理。
    理      由
壹、有罪部分：
一、右揭事實，業據上訴人即被告丙○○於偵訊、原審及本院前審時供認不諱（詳偵
    字第七六一號第二七至第二八頁、第三十頁、第三十一頁反面、第三十二頁，偵
    字第四六五九號卷第三十頁反面至第三一頁，原審卷第二十九頁、三十頁、本院
    前審卷第一一六頁、一一七頁），其中被告丙○○偵查中關於第二會冒標丁○○
    、第三會冒標丁○○、陳桂蘭、壬○○等部分之日期或標金之供述，因與其在本
    院前審中之供述不合，既經被告於本院前審再次確認（詳本院前審卷第一一六頁
    筆錄），自應以其在本院前審中之供述為可採，附此敘明。被告上開自白，核與
    告訴人丁○○、辛○○及證人壬○○、陳桂蘭等人之供述吻合（詳偵字第七六一
    號第二十八頁、第三十頁、第三十二頁、第五十一頁、五十二頁，原審卷第三十
    頁、第九十二頁、第二六七頁，本院卷(一)第九六頁），復有附表一所示三組互助
    會會單影本及被告所提出以吳淑賢為會首之互助會單影本一紙、吳淑賢簽發之支
    票影本六紙、本票影本四紙（金額共約三百萬元）附卷可稽（詳四六五九號偵卷
    第四十六頁、第四十九之一、第五十頁至五十二頁），被告此部分之自白，自堪
    採信。被告丁○○犯有本件冒標行使偽造準私文書、詐欺之犯行，至堪認定。
二、原審雖認被告丙○○另有冒己○○及庚○○之名義標取如附表一編號一之互助會
    云云，被告則堅決否認有冒標第一會會員己○○或庚○○之會款，經查：
    (一)被告丙○○於本院前審中稱該八十四年七月五日之第一會中，會員庚○○是最
      後第一會或第二會得標，己○○是八十六年十一月五日得標，是收尾會，所以
      沒有扣利息錢等語（詳本院前審卷第二一頁、第九五頁），嗣被告丙○○再於
      本院前審中稱庚○○也是收尾會，所以沒有利息等語（詳本院前審卷第九五頁
      背面、第一一六頁），後又改稱他們二人有上伊的會，但何時得標不確定，他
      們跟了二會等語（詳本院前審卷第一一四頁），足見被告關於証人己○○、庚○○二人何時得標之供述前後並不一致，自不能遽信。
    (二)被告丙○○雖曾提出己○○、庚○○分別出具記載各收取八十四年七月五日起
      會即第一會尾會會款之收據影本為據（詳本院前審卷第一○六、一○七頁），
      但依該己○○、庚○○書立之八十六年十一月十八日及八十六年十一月二十四
      日「收尾款」之收據內容觀之，係載明己○○、庚○○分別書立給被告丙○○
      之哥哥陳官莊者，並非証人二人當著被告丙○○之面書立，其是否為配合該款
      交付日期乃該會結束之後，致表意有錯誤，即有不明，尚不能盡信。以証人庚○○於本院到庭結証伊是尾標，伊沒有自己標；証人己○○則稱伊自己有去標
      等語（詳本院卷(二)第六十六頁、第六十七條），足見己○○並非尾會，因尾會
      已無須去標，乃當然收取尾會，証人己○○既供承自己有去標，應足可証明其
      非尾會，應甚明確，被告丙○○稱己○○為尾會或己○○出具之收據記載為收
      尾會云云，均難認與事實相符，而無可採。
    (三)另依偵字第四六五九號卷十一頁告訴人辛○○提出之八十四年會單（即第一會
      會單）上記載己○○係八十六年七月五日得標（嗣再劃掉），雖提供該會單之
      証人即己○○女兒黃顗潔於本院中稱，會單上之記載，係伊於會首未告知該次
      何人得標時，按會員順序記載得標之人，目的在於計算尚有多少活會，告訴人
      辛○○提出之會單是影印自伊所記載云云（詳本院卷(二)第六八頁），但依該會
      單所載得標順序並非依會員順序記載，而係跳躍式記載，且何人得標，並非必
      須等待會首主動告知，於交付會款時，亦可當面詢問或以電話詢問，並無困難
      情事，而欲知活會尚有多少人，只須計算日期，即可輕易確定活會人數，更無
      必要記載已有幾個死會，方可算出幾個活會，顯見該會單之記載不足信，証人
      黃顗潔証言其父己○○係尾會，要去標時有二人同時說是尾會云云，亦不可信
      ，告訴人辛○○依黃顗潔提供之會單，及被告丙○○標走伊為會首之會款，以
      會金支付己○○之會款，即認被告丙○○必有冒標第一會云云，顯無法証明與
      事實相符。是亦不能証明被告丙○○確有於何時、何地、以多少標息冒何人姓
      名標會。
    (四)況且，告訴人辛○○於本院中亦坦承該八十四年的第一會互助會，有順利結束
      ，全部得標會員都有拿到錢等語（詳本院卷(二)第一○○頁），足見，如附表一
      編號一之第一會互助會，應無問題，該會之會員並無人出面主張被告涉有何犯
      嫌，公訴人就此部分亦未起訴被告丙○○犯有何罪嫌，從而原審此部分之認定
      ，即有錯誤。
三、原審另認被告丙○○未經其兄陳官莊之同意，冒用其名義參加八十四年之第一會
    計二會云云，經查：
    (一)被告丙○○堅決否認有冒標或冒其名入會，且於本院前審先稱陳官莊本來有要
      跟會，但伊被倒會後，伊就叫他不要再跟了，但伊哥哥有繳會錢（詳本院前審
      卷第二一頁），後又改稱其未跟會，但本來答應要跟等語（詳本院前審卷第二
      一五頁）。
    (二)證人陳官莊於原審時先證稱其未跟被告的會（詳原審卷第五三頁），後於本院
      前審中改稱有同意被告以其名義跟二會，惟未繳會錢，錢是丙○○交的等語（
      詳本院前審卷第三四頁），足見並無積極足夠之証據証明被告丙○○有冒陳官
      莊之名義入會，此部分之事實亦屬不能証明，公訴人亦未起訴，原審認被告丙○○有此部分之犯行，核其事實之認定，亦有違誤。
四、原審又認被告丙○○就附表一編號二即八十五年三月五日之互助會（第二會）有
    冒戊○○之名義入會部分，經查：
    (一)被告丙○○於原審係稱：戊○○先前說要跟該會，後來因去當兵所以未跟，伊
      就承接下來等語（詳原審卷第五四、一九七頁）。
    (二)證人戊○○於原審中證稱伊快退伍時曾跟被告丙○○提過要跟會，後來有告訴
      被告不跟了，也從未繳過會錢等語（詳原審卷第九四、九五頁）。
    (三)以証人戊○○確曾向被告丙○○表示要跟會，僅事後表示不跟了，也未交過會
      錢給被告丙○○，則因証人告知會首不參加之正確時間不明，被告丙○○是否
      有足夠之時間更改會單並一一通知其他會員，並無從判斷，且以該第二會自八
      十五年三月五日起會後進行至八十六年十一月，餘四月即可圓滿結束該會，且
      被告丙○○有努力要使會務順利進行之意，詳如後述，是以應認並無足夠之積
      極事証足以証明被告丙○○於起會時即有為自己不法所有之詐欺意圖。此部分
      公訴人亦未起訴，原審此部分之有罪認定，亦嫌無據。
五、被告丙○○冒用丁○○名義標取第三會會金，而有偽造文書及詐欺部分，雖未據
    公訴人併予起訴，但此部分與起訴部分有裁判上一罪關係，為起訴效力所及，本
    院自得併予審理，附此說明。至於移送併辦之八十七年偵字第二五九七號案中，
    告訴人辛○○「告訴」被告丙○○與被告甲○○、陳官莊（業經檢察官不起訴處
    分確定）共同隱瞞會員吳淑賢早於八十四年七月五日前已倒會之事實，仍讓吳淑
    賢上八十四年七月五日第一會之互助會，而有共同詐欺犯行部分，因無法証明被
    告丙○○於八十四年七月五日起第一會時即有為自己不法所有之意圖，詳如後述
    ，故難認其有何詐欺犯嫌，此部分告發事實既未據起訴，自與已起訴部分無何裁
    判上一罪關係，而為起訴效力所不及，本院無從併為審理，應就此部分退回移送
    檢察官依法處理。至於併案與被告丙○○有關之其餘部分，因與起訴事實同一，
    自為起訴效力所及，本院得併予審理，附此敘明。
六、按標單依習慣足為表明一定用意之證明，為刑法第二百二十條第一項之準文書。
    核被告丙○○所為，係犯刑法第二百十六條、第二百十條之行使偽造準私文書罪
    、第三百三十九條第一項之詐欺取財罪。被告丙○○偽造壬○○、陳桂蘭、丁○○等人名義之標單，其偽造被冒標人之署押部分，為偽造私文書之部分行為，其
    偽造會員標單之低度行為，應為持以投標行使之高度行為所吸收，均不另論罪。
    被告丙○○一次行使偽造之標單行為詐騙多數活會會員，乃一行為觸犯數罪名，
    為想像競合犯，應從一重處斷。被告丙○○先後多次行使偽造私文書、詐欺取財
    犯行，時間緊接，犯罪構成要件相同，顯係基於概括犯意為之，均應依連續犯之
    規定各論以一罪，並均加重其刑。其連續行使偽造私文書行為與詐取活會會員會
    款之犯行，互有方法目的、目的結果之牽連關係，為牽連犯，應依刑法第五十五
    條後段之規定，從一重之連續行使偽造私文書一罪處斷。
七、原審認被告丙○○罪證明確，予以論罪科刑，固非無見。惟查：
    (一)原判決認被告甲○○與丙○○為共同正犯，核其事實認定及法律之適用，均有
      違誤，詳如後述。
    (二)原審誤認被告丙○○另有冒標第一會會員己○○、庚○○部分，亦有違誤。
    (三)原審另認被告丙○○未經其兄陳官莊之同意，冒用其名義參加八十四年之第一
      會計二會云云，其事實之認定及法律之適用，亦有未洽。
    (四)原審認被告丙○○於如附表一編號二、三之互助會起會時，即萌不法所有之意
      圖並基於概括犯意，未經壬○○、丁○○、陳桂蘭同意，擅自冒用壬○○、丁○○名義參加如附表一編號二、三之互助會各一會，冒用陳桂蘭名義參加如附
      表一編號三之互助會一會，其於起會時即有詐欺故意；再於八十六年十一月冒
      用已退會之會員張淩娟名義標取第三會之會金而有偽造文書及詐欺犯嫌部分，
      其事實之認定與法律之適用，亦有違誤（詳如後述）。
    (五)原審又認被告丙○○就附表一編號二即八十五年三月五日之互助會（第二會）
      有冒戊○○之名義入會部分，核其事實之認定，亦屬無據，其法律之適用，即
      有違誤。
    (六)原審認定被告丙○○冒標陳桂蘭、丁○○、壬○○之時間、標息等事實之認定
      ，亦有錯誤。
    (七)原審就檢察官未起訴部分之事實，例如未經陳官莊、戊○○等人同意冒名入會
      及冒標第一會會員庚○○、己○○部分，未敘明何以能併為審理之理由，亦有
      未洽。
    被告甲○○上訴否認犯罪，為有理由（詳如後述），被告丙○○上訴主張伊無詐
    欺及無偽造文書等犯行，為一部分有理由，一部分無理由，且原審判決既有如上
    可議之處，自均無可維持，應將原判決撤銷改判，爰審酌被告丙○○前為友人吳
    淑賢倒會在前，其為籌資金，而招攬互助會，本屬正常，但其以會養會，風險難
    免增高，又其所得有用於投資股票或房屋貸款、裝潢等犯罪動機，起會後有努力
    籌措資金，紛向親友告貸，以支應會款，確有履行互助會之意思，於八十六年十
    二月宣告停會之前，仍先後支付大額會款予債權人，足見其惡性非重，及被告丙○○犯後除由共同被告甲○○負擔部分債務外，於和解後未再繼續按期清償債務
    ，除因清償借款（未起訴）取得告訴人丁○○之原諒外（本院前審卷第三二頁）
    ，告訴人辛○○仍不願諒解，併犯罪所得金額大小，被告無正當理由，未於辯論
    期日到庭等一切情狀，量處如主文第二項所示之刑，並諭知易科罰金之折算標準
    。關於易科罰金部分，刑法第四十一條業於九十年一月十日經總統令修正公布，
    經比較修正前後條文，以修正後之新條文擴大得易科罰金之範圍，對被告較為有
    利，依刑法第二條第一項之規定，自應適有有利被告之新法，附此說明。至被告
    於偽造標單上偽造之被害人名義之署押，因無證據證明標單仍存在，且依一般標
    會常情，於開標結束後，標單即丟棄而滅失不存在，為免日後執行爭議，爰不另
    為沒收之諭知。
八、不另為無罪諭知部分：
    公訴意旨另以：公訴人另認被告丙○○於如附表一編號二、三之互助會起會時，
    即萌不法所有之意圖並基於概括犯意，未經壬○○、丁○○、陳桂蘭同意，擅自
    冒用壬○○、丁○○名義參加如附表一編號二、三之互助會各一會，冒用陳桂蘭
    名義參加如附表一編號三之互助會一會，於起會時即有詐欺故意；再於八十六年
    十一月冒用已退會之會員張淩娟名義標取第三會之會金，而有偽造文書及詐欺犯
    嫌等語。經查：
    (一)告訴人丁○○、証人陳桂蘭確係被告丙○○之親姊妹，其二人自偵查、原審及
      本院中均稱不知情、不知被告丙○○以其名義入會，亦未同意以其名義入會等
      語（詳偵七六一號卷第二八、三○頁、三二頁，原審卷第三十頁、二六七頁）
      。但被告丙○○於原審中稱陳桂蘭、丁○○與伊為親姊妹，其二人與壬○○前
      均參加伊為會首之互助會，第二、三會召集初始，彼等三人原均同意要參加，
      迨伊製作出會單後，彼三人才表示經濟狀況無法負擔，不參加，伊為順利會務
      運作自行頂下彼等之會，始發生實際參加者與會單所示不符情事，並非伊故意
      冒名起會，伊並非起會時即有不法所有意圖，且伊自起會後至八十六年十二月
      停會止，從未有積欠會員會款情事，即於停會前之八十六年十一月間尚給付一
      百二十萬三千四百元，有電匯及存款單據為憑，其後並迅速與債權人達成和解
      ，有和解筆錄影本為証等語（詳原審卷第四十頁、第一○九頁至第一二八頁）
      。
    (二)查被告丙○○提出匯款給各會員之匯款單據影本，其時間有八十六年六月至十
      一月份，每月均有匯款紀錄，最後一筆為八十七年一月二十三日透過陳官莊轉
      交三十六萬元予己○○，而於八十六年十一月份共匯款八十八萬八千四百元，
      於八十六年十月份亦匯款達三十一萬元，同年六月份至九月份，共計匯款達一
      百六十七萬零四百元，足見被告於起會後至八十六年十二月四日宣佈停會前，
      確有盡心力履行各該會款債務，以使會務順利進行無誤。另參被告丙○○為還
      上開會錢，確於八十六年七月間起至十月間止，先後四次向其親姊妹丁○○借
      款共五十五萬元，並於八十六年十一月中旬，向其親哥哥陳官莊借款以支付會
      款等情，業據証人丁○○及陳官莊於偵查中供述明確（詳七六一號偵卷第四、
      五、三十一頁、第三十六頁，第二五九七號偵卷第三十五頁），核與被告丙○○供述相符（詳第四六五九號偵卷第三十頁背面），足見被告丙○○於宣佈停
      會前，確為支應會款而努力籌措金錢，並無如一般會款詐欺犯捲款而逃之情事
      ，被告丙○○前辯稱起會時並無不法所有意圖等語，應堪採信，並堪認定。
    (三)証人壬○○於偵查、原審中稱：「我本來要跟，後來我跟被告說經濟狀況不好
      ，不跟了，後來她交予我的會單上沒有我的名字」、「（你剛剛所說無參加二
      會是自始未參加或事後撤回？）我開標之前便告訴他我不參加，而且她交給我
      會單也無我名字。等她倒會之後才發現會單上有我的名字」（偵卷第五十二頁
      、原審卷第九十一頁背面），足見証人壬○○確曾向被告丙○○表示同意參加
      該第三會之互助會，僅於之後表示不參加，就此部分被告之供述，應非虛偽，
      而可採信，依互助會之招攬，並非一朝一夕之時間即可完成，恆需多日之聯絡
      洽詢始能招齊相關會員，故一般互助會單之製作交付與各會員之時間，亦非一
      定，被告於詢得壬○○之同意參加而將之計為會員並製成會單後，壬○○始告
      知不參加，致被告來不及更改會單之情形，並非絕無可能，且証人壬○○如於
      開標之前已向被告丙○○表示不跟了，則何以被告丙○○仍需交付一個沒有壬○○名字的會單給非會員之壬○○？壬○○何以無法提出該會單佐証，且証人
      壬○○於偵查中稱：「我弟媳乙○○、媽媽林富子有參加」，其何以未告知壬○○在會單上亦有壬○○名子？此亦不符常理，故証人壬○○稱伊收到之會單
      沒有伊名字云云，顯有可疑。此部分既有可疑，自無法認定被告丙○○自始即
      基於不法所有意圖冒壬○○之名字入會。
    (四)另證人張凌娟於偵查及原審中證稱，如附表一第三會伊參加一會，但於八十六
      年九月就提前退出，與被告丙○○就之前死會及這會活會結算，提早結束，丙○○有開支票，把錢退給伊等語（詳偵七六一號偵卷第四一頁背面，原審卷第
      九二頁）。足見被告辯稱於張淩娟退出後，伊仍想找人家頂下來，但找不到人
      ，所以以張淩娟之名義繼續，看能否找到人等語，即屬可採。按會員張淩娟中
      途退會乃該會員與會首二人間之債務關係解決，但會首與其他會員之關係則仍
      繼續，且其他會員亦認為該會含會首計有二十九名會員，張淩娟中途出會，對
      此情形應有了解，是以應認証人張淩娟應有同意被告找任何人來頂其名義之會
      ，以便繼續該會一節，方符情理。從而就証人張淩娟部分，被告因找不到適當
      的人來接替，而自行吸收，於告訴人辛○○標取該第三個互助會八十六年六月
      五日頭會時，支付包括張淩娟在內之得標會金給辛○○，繼而於八十六年十月
      五日以張淩娟之名義標取會款，核即無偽造張淩娟名義標單以行使之行使偽造
      準私文書詐欺等犯行可言，此部分之起訴事實亦屬不能証明。
    (五)綜上，被告丙○○雖於第二、三會起會之初，未將証人壬○○、丁○○、陳桂
      蘭三人已不跟會或未實際跟會之事實告知其他會員，而有欺罔之情，但因被告
      丙○○起會後，努力維持並交付會款予各債權人，已如前述，是並無積極証據
      足以証明被告於起會之初，即有為自己不法所有之意圖，應甚明確，而堪認定
      。因公訴人認此部分與被告冒張淩娟名義標取會金部分之事實，均與上開被告
      丙○○有罪部分之事實，有裁判上一罪關係，爰不另就此部分為無罪之諭知。
貳、被告甲○○無罪部分：
一、公訴意旨略以：
    被告甲○○與丙○○原係夫妻（於八十六年底即離婚）因財務欠佳，遂由丙○○
    出名擔任會首，甲○○負責製作會單，協助主持開標及收取會款等事宜，共同招
    攬街坊親友，先成立如附表一編號一之民間互助會，採內標制，於每月五日晚上
    八時在其台北市○○區○○街十五號五樓之住處開標。嗣因民國八十四年七月間
    ，甲○○夫妻遭吳淑賢倒會，為籌錢繳付會款及房貸，又共同招攬親友，先後成
    立如附表一編號二、三之互助會時，竟萌不法所有之意圖及概括犯意，未經壬○○、丁○○、陳桂蘭同意，擅自冒用壬○○、丁○○名義參加如附表一編號二、
    三之互助會各一會，冒用陳桂蘭名義參加如附表一編號三之互助會一會後，連續
    在上址偽造標單，於八十五年九月五日、八十六年一月五日各冒用壬○○、丁○○名義標取附表一編號二之互助會，同年八月、十月、十一月再冒用壬○○、陳
    桂蘭及已退會會員張凌娟之名義標取附表一編號三之互助會，據以向不知情之會
    員詐取會款，供其週轉使用，足以生損害於壬○○、丁○○、陳桂蘭、張凌娟、
    辛○○及其他會員。迨至八十六年十二月，甲○○夫妻終因債台高築無力為繼而
    宣告倒會，各會員相互查詢始悉受騙，因認被告甲○○犯有刑法第二百十六條、
    第二百十條行使偽造私文書、第三百三十九條第一項之詐欺取財罪嫌。
二、訊據上訴人即被告甲○○堅決否認有上開犯行，辯稱：伊只知道丙○○有起會，
    但不知合會實際情形，伊並未參與丙○○之互助會，如附表一所示三個互助會員
    均非伊招攬，伊未曾主持過開標，伊偶而受前妻委託代收會款支票時，並不知該
    支票是會款，伊也不知被告丙○○有偽造標單冒標，直到八十六年十一月十九日
    伊小舅子來找伊才知道；如附表一第一會之會單，是因丙○○很忙，叫伊代為抄
    寫，伊認為伊是丙○○的先生，受託幫忙收錢、抄寫，並沒什麼，伊未曾主持開
    標，因開標是在伊家裡，伊當然在場；八十六年十一月第三會開標時，因丙○○
    與告訴人辛○○吵得很兇，伊才介入協調，並非伊不肯告訴人辛○○投標；闕守
    君匯款所用的甲○○帳戶，其存摺、印章均是由丙○○在保管使用，伊於本事件
    之後道義上替丙○○分攤一些債務，是為幫助丙○○善後，但不能以此即謂伊與
    丙○○有共同詐欺等語（詳偵七六一卷第二七、二八、三一、三二、五二，偵四
    六五九卷三七頁，偵二五九七號卷第三十五頁，原審卷第二九、三０、五四、一
    九七頁，原審卷第二十九頁、第三十頁，本院前審卷第二０、一三七、一四九、
    一五０頁，本院卷(二)第一○○頁、一八三頁）。經查：
  (一)共同被告丙○○自偵查、原審及本院前審中均一致供稱被告甲○○就詐欺及冒標
    之事不知情，甲○○未曾經手她的錢，錢的事都是伊在處理，甲○○從不過問互
    助會的事，互助會是伊自己招攬，甲○○未共同參與，如附表一第三會中，甲○○雖為會員，但甲○○並不知伊是用來跟八十六年六月五日之會等語（詳偵七六
    一號偵卷第二○背面、二七頁正面、二八、三二、五三頁，八七年偵字第四六五
    九號卷第三十頁、第三十一頁原審卷第五十九頁、第九四頁，本院前審卷第二十
    頁），核與証人即被告丙○○之哥哥陳官莊於偵查中稱被告丙○○為支付會款於
    八十年十一月中旬開口向伊借款，伊為求了解實際情形如何，於八十六年十一月
    十九日至被告夫婦家裡了解，起先是與丙○○談丙○○被倒會事，後來甲○○回
    來，丙○○才把帳拿出來，甲○○與我才知道有欠人錢的事等語吻合（詳七六一
    偵卷第三七頁）。
  (二)證人壬○○於偵查中證稱：會是丙○○招的，開標時伊有至現場，是丙○○主持
    開標，甲○○不在場，得標時由丙○○開票給伊，會錢伊匯至丙○○帳戶等語（
    詳偵七六一號卷第五二、五三頁）。
  (三)證人李蕙娟、白德鵬於本院前審分別證稱：無論開標或收會錢都是丙○○，甲○○未曾與他討論過互助會的事，標會及交會錢都是給丙○○等語（詳本院前審卷
    第九五頁）。
  (四)證人張凌娟於原審經法官詢以第三會由何人主持時，其証稱：「一開始是找丙○○，後來（即八十六年九月）辦退會結算時，甲○○有出面調解」、「調解時一
    開始是我先生和丙○○就計算方法有爭執，甲○○就出面說應該怎麼算才正確」
    等語（詳原審卷第九二頁）。
  (五)証人蘇耿賢、郭玉霞於本院前審中証稱八十六年十一月五日第三會開標時，是由
    被告丙○○主持，被告甲○○未主持，甲○○是與蘇耿賢、郭玉霞坐在後面聊天
    ，於丙○○與辛○○發生爭執時，甲○○才出面開口說要標就給人家標，但標金
    太高，所以不同意等語（詳本院前審卷第三十二、三十三頁）。
  (六)依上開証人之証述，均証明被告甲○○未招攬會員、未主持開標，於丙○○與會
    員發生爭執時，甲○○始出面協調幫忙解決糾紛，顯見被告甲○○並非主司本件
    互助會會務之人，共同被告丙○○之供述，應堪採信。
  (七)雖告訴人辛○○稱被告甲○○與其妻丙○○二人共同召集、共同主持、共同收
    款，証人鄭梅卿是被告甲○○騙去參加丙○○召集之第三會互助會，被告甲○○於八十六年十一月五日不准伊代替會員鄭素娥以四千三百元投標，証人李敏
    華向伊轉稱被告甲○○有於八十六年十一月五日當天去向伊收取會款支票一張。
    是甲○○找伊入會、主持標會，會員闕守君將會款匯入被告主西福帳戶內，
    甲○○在八十六年十一月四日打電話給伊稱要停標云云（詳二五九七號偵卷第告
    訴狀及第三十三頁、第三十四頁、第九十頁、第九十四頁）；而證人陳鄭梅卿於
    原審中亦證稱：前二次會錢交給甲○○，甲○○有電話告知此次得標多少錢（詳
    原審卷第九四頁）；証人楊玉惠於原審證稱：甲○○有來收會款（詳原審卷第九
    三頁）；証人林鄭素娥證稱，是甲○○電話中約時間、地點繳會款（詳原審卷第
    九四頁）；証人李敏華證稱，甲○○有時在場觀看，且收會錢時亦知為會錢等語
    ，亦否認有在電話中告知得標金及約定時間前往領取等語，並稱伊太太丙○○託
    伊去向李敏華拿支票，伊就去拿，伊不知支票之性質等語。經查，上開証述不利
    被告甲○○之証人，均係告訴人辛○○之親朋好友，其等供述是否與事實相符，
    應加究明。以上開証人及告訴人辛○○所供被告甲○○參與互助會之程度觀之，
    均係冒名投標之核心行為以外之行為，以被告甲○○與丙○○原係夫妻關係，其
    偶而代收會款或代拿支票，甚或代打電話通知會員得標情事，或於開標時在場等
    情，核均屬共同生活夫妻一般互相代理所得理解之範疇，從而尚不能以此據為証
    明被告甲○○必然知悉丙○○有冒名投標之行為，況有上開(二)至(五)所示多位証人
    為有利被告甲○○之証言，証明被告甲○○未共同主持開標，則告訴人辛○○及
    証人李敏華等人所為不利被告甲○○之指控，尚不能使本院得到超越合理可疑之
    確信，致尚無法認定被告甲○○就丙○○冒標詐欺一事必知情並共同參與或知情
    而幫助之，應甚明確。
三、綜上所述，本件被告甲○○被訴部分，尚屬不能証明被告犯罪，應依法為被告無
    罪之諭知。
四、八十七年偵字第二五九七號移送併辦部分，因被告甲○○上開被訴部分，依法應
    為無罪之諭知，有如前述，則此併案部分即與起訴部分無裁判上一罪之不可分關
    係，本院無從併為審就，應退回公訴人依法處理。
參、被告丙○○經合法傳喚，無正當理由不到庭，爰不待其陳述，逕行判決。
據上論斷，應依刑事訴訟法第三百六十九條第一項前段、第三百六十四條、第三百七
十一條、第二百九十九條第一項前段、第三百零一條第一項前段，刑法第二條第一項
前段、第五十六條、第二百十六條、第二百十條、第三百三十九條第一項、第五十五
條、第四十一條第一項，罰金罰鍰提高標準條例第一條、第二條，判決如主文。
本案經檢察官周志榮到庭執行職務。
中      華      民      國    九十二    年      四      月     三十     日
                            台灣高等法院刑事第二十三庭
                                審判長法  官  黃  瑞  華
                                      法  官  宋      祺
                                      法  官  王  淑  滿
右正本證明與原本無異。
如不服本判決，應於收受送達後十日內向本院提出上訴書狀，其未敘述上訴之理由者
並得於提起上訴後十日內向本院補提理由書（均須按他造當事人之人數附繕本）。
                                      書記官  黃  嬿  婉
中      華      民      國    九十二    年      五      月      二      日
附表一：
┌─┬───────────┬────┬────┐
│編│互助會期              │互助會金│會員數  │
│號│                      │(新台幣)│(含會首)│
├─┼───────────┼────┼────┤
│一│八十四年七月五日起    │二萬元  │  三０  │（下稱第一會）
│  │至八十六年十一月五日止│        │        │
├─┼───────────┼────┼────┤
│二│八十五年三月五日起    │一萬元  │  二六  │（下稱第二會）
│  │至八十七年三月五日止  │        │        │
├─┼───────────┼────┼────┤
│三│八十六年六月五日起    │二萬元  │  二九  │（下稱第三會）
│  │至八十八年九月五日止  │        │        │
└─┴───────────┴────┴────┘
附表二：
(一)第二會：八十五年九月五日以一千八百元冒丁○○名義得標，活會十八個，計詐
            得活會會款十四萬七千六百元。
          八十六年一月五日以一千五百元冒壬○○名義得標，活會十六個，計詐
            得活會會款十三萬六千元。
(二)第三會：八十六年七月五日以二千五百元冒壬○○名義得標，活會二十三個，計
            詐得活會會款四十萬二千五百元。
          八十六年八月五日以二千八百元冒丁○○名義得標，活會二十三個，計
            詐得活會會款三十九萬五千六百元。
          八十六年九月五日以二千八百元冒陳桂蘭名義得標，活會二十三個，計
            詐得活會會款三十九萬五千六百元。
附錄：本案論罪科刑法條全文
刑法第二百十六條
行使第二百十條至第二百十五條之文書者，依偽造、變造文書或登載不實事項或使登
載不實事項之規定處斷。
刑法第二百十條
偽造、變造私文書，足以生損害於公眾或他人者，處五年以下有期徒刑。
刑法第三百三十九條
意圖為自己或第三人不法之所有，以詐術使人將本人或第三人之物交付者，處五年以
下有期徒刑、拘役或科或併科一千元以下罰金。
以前項方法得財產上不法之利益或使第三人得之者亦同。
前二項之未遂犯罰之。


司法院資訊處製作；財團法人民間司法改革基金會備份。
